【裁判字號】    95,保險上,1
【裁判日期】    950502
【裁判案由】    給付保險金
【裁判全文】
臺灣高等法院臺南分院民事判決  95年度保險上字第1號
上  訴  人  甲○○
法定代理人  丙○○
            癸○○
訴訟代理人  裘佩恩  律師
被上訴人    友聯產物保險股份有限公司
法定代理人  己○○
訴訟代理人  戊○○
            丁○○
複 代 理人  乙○○
被 上 訴人  國寶人壽保險股份有限公司
法定代理人  辛○○
訴訟代理人  庚○○
被 上 訴人  國泰人壽保險股份有限公司
法定代理人  壬○○
訴訟代理人  蔡淑文  律師
上列當事人間請求給付保險金事件，上訴人對於民國94年11月22
日臺灣臺南地方法院第一審判決（93年度保險字第5號）提起上
訴，本院於95年4月18日言詞辯論終結，判決如下：
    主  文
上訴駁回。
第二審訴訟費用由上訴人負擔。
    事實及理由
甲、程序方面：
一、被上訴人國寶人壽保險股份有限公司（下稱國寶公司）法定
    代理人已於訴訟中由變更為子○○，嗣變更為辛○○，有所
    提公司變更事項登記卡、營業執照在卷可稽（原審卷(一)第20
    4至206、299頁），其聲明承受訴訟，核無不合，應予准許
    ，先予敘明。
二、按訴狀送達後，原告不得將原訴變更或追加他訴。但有下列
    情形之一者，不在此限：三擴張或減縮應受判決事項之聲明
    者，民事訴訟法第255條第1項第3款定有明文。本件上訴人
    於原審起訴請求被上訴人友聯產物保險股份有限公司（下稱
    友聯公司）應給付上訴人新臺幣（下同）3,500,000元，及
    自民國92年8月15日起至清償日止，按年息百分之十計算之
    利息；被上訴人國寶公司應給付上訴人1,750,000元，及自9
    2年8月16日起至清償日止，按年息百分之十計算之利息；被
    上訴人國泰人壽保險股份有限公司（下稱國泰公司）應給付
    上訴人3,850,000元，及自起訴狀繕本送達翌日起至清償日
    止，按年息百分之十計算之利息。嗣上訴人於民事起訴狀繕
    本送達被上訴人後，而於94年2月22日具狀（原審卷(二)第155
    頁）請求被上訴人國寶公司前述遲延利息自92年8月31日起
    算，被上訴人國泰公司上述遲延利息自93年8月4日起算，係
    減縮應受判決事項之聲明，核與首揭規定相符，亦應予准許
    。
乙、實體方面：
一、上訴人主張：
  (一)上訴人因與家人計畫自92年1月30日起至92年2月5日止，至
    臺北地區旅遊，遂一起向被上訴人友聯公司投保「友聯個人
    旅行綜合保險」，保險金額額10,000,000元；向被上訴人國
    寶公司投保「個人旅行平安保險」，保險金額5,000,000元
    ；向被上訴人國泰公司投保「國泰旅行平安保險」，保險金
    額10,000,000元，原有投保台閩地區中等以下學校91年度下
    學期學生團體保險（下稱學生團體保險），保險金額1,000,
    000元。
  (二)詎於上開保險有效期間內之92年2月2日下午3時許，上訴人
    在臺北烏來風景區○○○○○路時，一面手持熱狗食用，不
    慎滑倒在地，其左眼遭熱狗之竹木刺中（非刺入），事發當
    時左眼僅有結膜出現紅紅的情形，故未立即就醫。未料至92
    年2月4日上午10時許起床時，上訴人之左眼結膜已出現有瘀
    血之血塊狀，即至臺北市立婦幼綜合醫院（下稱婦幼醫院）
    診治結果為「左眼挫傷併玻璃體出血及結膜下出血」，隨後
    轉至國立成功大學醫學院附設醫院（下稱成大醫院）求診，
    仍因「左眼眼球破裂、合併外傷性白內障及玻璃球出血」等
    症狀，造成左眼視力小於萬國視力表0.02以下，再經奇美醫
    院及高雄長庚醫院對上訴人之左眼視力亦同此診斷，則依兩
    造前述保險條款，上訴人一目視力永久完全喪失，屬第四級
    殘廢，被上訴人均應依保險金額之百分之三十五，給付上訴
    人保險金，經上訴人向被上訴人請求，迄今均未給付。
  (三)依兩造保險契約（友聯公司第13條第2項、國寶公司第13條
    第2項、國泰公司第12條第2項及學生團保第19條第2項）之
    規定，被上訴人應於收到上訴人通知給付保險金之15日內給
    付之，否則應給付遲延利息年利一分。茲上訴人檢齊全部文
    件，被上訴人友聯公司、國寶公司、國泰公司分別於92年7
    月31日、92年8月16日、93年7月19日接獲上訴人通知，應分
    別自92年8月15日、92年8月31日，93年8月4日起算遲延利息
    。
  (四)對被上訴人抗辯所為之陳述：
  1.保險法第135條準用同法第105條第1項之規定，未經被保險
    人書面同意，並約定保險金額，其契約無效者，僅限於「死
    亡保險契約」，並未包括「死亡保險契約」以外之人壽保險
    或傷害保險。況所謂書面承認，並非僅限於經被保險人親自
    簽名蓋章，亦包括被保險人基於承認之意思由他人傳達或代
    理作成書面之情形，故系爭保險契約，並非無效。
  2.上訴人雖罹患「馬凡氏症候群」，然其左眼失明並非前開疾
    病所造成，而係旅遊期間之意外所致，已據上訴人及證人丑
    ○○、丙○○到庭陳、證述明確，且有診斷證明書及病歷、
    雲仙樂園入場券、事故現場照片、住宿名片可稽。被上訴人
    如主張上訴人左眼失明，並非出於旅遊期間之意外事故所致
    ，應由被上訴人負舉證之責。
  3.上訴人於成大醫院治療時，上訴人左眼下方出現約八公分寬
    之血塊狀，然眼壓右眼21，左眼10（正常值在10至21之間）
    ，眼壓屬於正常狀況，急診醫師申○○雖曾建議進行左眼剖
    開手術，檢查眼球有無破裂，上訴人及家屬因非專業而有所
    顧忌，在考量上訴人左眼眼壓正常，且先前婦幼醫院醫師亦
    未建議剖開左眼檢查，況申○○醫師又未表示非剖開左眼檢
    查不可，始未進行左眼剖開檢查。之後於92年2月7日至成大
    醫院門診，寅○○醫師檢查，於病歷上記載沒有明顯證據眼
    球有破裂，並表示沒有開刀之必要，再經幾次門診後，於92
    年2月18日經眼科醫師辰○○請小兒科醫師評估後，因上訴
    人罹患有「馬凡氏症候群」，據當時治療之醫師告知，進行
    眼部手術治癒可能性甚微，且須進行全身麻醉手術治療，有
    可能導致死亡之結果，其死亡率達千分之一，比一般人死亡
    率高出一百倍，上訴人因此未接受眼部手術，嗣再接受其他
    必要之治療無效果後，左眼始不幸失明，並非故意延誤就醫
    而放任失明之危險發生。
  4.上訴人會投保數家旅遊平安保險，係因上訴人之父丙○○甫
    於91年11月29日與人發生交通事故，賠償訴外人200,000元
    ，又於92年1月間跌倒受傷，再加上保險公司大力宣傳，始
    會如此。且上訴人均告知其他保險公司名稱及金額，並無惡
    意投保情事。
  (五)綜上，爰依保險契約之法律關係，請求被上訴人友聯公司（
    第2條第1項、第6條第1項，第13條第2項）、國寶公司（第2
    條第1項、第6條第1項，第13條第2項）及國泰公司（旅行平
    安保險第2條第1項、學生團保第3條第1項，旅行平安保險第
    12條第2項、學生團保第19條第2項）給付如訴之保險金，及
    各自92年8月15日、92年8月31日、93年8月4日起，按年息百
    分之十計算之利息。
  (六)並聲明：1.原判決廢棄。2.被上訴人友聯公司應給付上訴人
    3,500,000元，及自92年8月15日起至清償日止，按年息百分
    之10計算之利息；被上訴人國寶公司應給付上訴人1,750,00
    0元，及自92年8月31日起至清償日止，按年息百分之10計算
    之利息；被上訴人國泰公司應給付上訴人3,850,000元及自
    93年8月4日起至清償日止，按年息百分之10計算之利息。
二、被上訴人友聯公司則以下列情詞抗辯：
  (一)上訴人未就陳稱其於臺北烏來風景區走路時，手持熱狗棒食
    用，不慎滑倒，致左眼遭熱狗之竹木刺入致失明意外事故之
    發生，負舉證之責。
  (二)又上訴人之左眼傷勢應為鈍傷併發玻璃體出血，並非其所述
    之穿刺傷，此有婦幼醫院診斷證明書為證。至成大醫院診斷
    證明書雖記載：「左眼球破裂，合併外傷性白內障及玻璃球
    出血」，經該院函覆被上訴人認為：「眼球破裂為當時急診
    強烈懷疑之判斷，但並未進行探查手術，故診斷無法確立，
    其回門診追蹤時並無明顯眼球破裂現象，故其診斷正確說法
    應更正為左眼鈍傷併發玻璃體出血‧‧‧」，故由上開診斷
    證明書無法說明上訴人左眼確遭熱狗棒刺入。而奇美醫院及
    高雄長庚醫院診斷證明書僅載「左眼玻璃球出血」，並未說
    明何原因所致，不能據以說明上訴人就事故發生經過之主張
    。另結膜下出血，未必係保險期間所造成，況上訴人罹患先
    天天性「馬凡氏症候群」，此種病患會因水晶體脫位及視網
    膜剝離之病因導致失明，上訴人左眼失明是否係其所陳事故
    造成，亦有疑義。
  (三)上訴人另向南山人壽保險股份有限公司（下稱南山人壽）、
    富邦產物保險股份有限公司（下爭富邦產險）、蘇黎世產物
    保險股份有限公司（下稱蘇黎世產險）投保旅遊平安險，保
    險金額近5,000,000元，上訴人僅15歲，國內旅遊竟投保如
    此高額之保險，其動機難謂無疑。
  (四)並聲明：1.駁回上訴，2.如受不利益判決，願供擔保請准宣
    告免為假執行。
三、被上訴人國寶公司則以下列情詞置辯：
  (一)旅行平安保險屬於保險法所分類之傷害保險，依保險法第13
    5條準用同法第105條之規定，需被保險人親自簽名同意始有
    效力，被上訴人國寶公司於要保書及保險費收據、團體旅行
    平安保險被保險人名冊中均有明顯標明：「須經被保險人親
    自簽名」之字樣。本件保險契約僅由被上訴人之法定代理人
    之一之丙○○簽名為要保人，以上訴人等五人為被保險人，
    委由永春經紀人公司向被上訴人國寶公司投保旅行平安保險
    ，未經上訴人親自簽名，難認其有同意簽訂保險契約之授權
    ；且書面同意係解為要式行為，無默示同意之適用，又如法
    定代理人得代未成年人為意思表示，則前開條文將喪失保護
    未成年人之規範功能，況上訴人於簽訂系爭保險契約時，已
    滿15歲，屬於限制行為能力人，對外仍得為法律行為，並非
    無法以書面簽訂保險契約，故系爭保險契約因欠缺被保險人
    即上訴人書面同意，依首揭規定，乃自始無效。另系爭旅行
    平安保險本以被保險人之死亡為保險範圍，上訴人認系爭保
    險契約並非死亡保險契約，實非妥適。
  (二)依上訴人提出之成大醫院病歷觀之，其上所載上訴人受傷之
    原因，係因上訴人於求診時告知被竹子插到之主訴，該記載
    無法證明上訴人之傷確為旅行期間因意外事故所致之傷害，
    上訴人仍應就發生意外事故負舉證之責。
  (三)上訴人左眼之傷勢應為鈍傷，並非其所述之穿刺傷，且結膜
    下出血，可能為就診前二星期傷害之殘留，未必係保險期間
    所造成；況上訴人罹患先天性「馬凡氏症候群」，此種病患
    會因水晶體脫位及視網膜剝離等病因導致眼睛失明，故上訴
    人左眼失明是究為意外事故造成或為疾病所致，即非無疑。
  (四)上訴人自92年2月4日至92年2月21日止，有數次就診紀錄，
    卻不從醫師建議進行手術治療，而白內障手術係將混濁之水
    晶體取出，並置入人工水晶體，再縫合傷口，手術時間約半
    個至一個小時，不需住院，且大部分使用局部麻醉即可，並
    無上訴人所述將造成生命危險之情事。上訴人自92年2月22
    日起至92年3月31日止，並未繼續接受治療，顯有故意延誤
    就醫、放任失明危險發生之情事，依系爭保險契約第9條第2
    款之約定，「要保人、被保險人之故意行為」為被上訴人之
    除外責任，被上訴人自得主張免除保險金給付之義務。
  (五)上訴人法定代理人丙○○在前無購買保險契約之習慣，以往
    旅遊亦未投保旅遊平安險，此次國內短期旅遊，竟同時向蘇
    黎世產險、富邦產險、南山人壽投保平安保險，保險金額達
    53,000,000元，上訴人投保保險金額達18,550,000元，保費
    甚且可能超過旅行費用，乃與一般經驗相違背。
  (六)上訴人於92年8月6日提出理賠申請時，並未提出殘廢證明書
    ，其於92年8月15日補送之成大醫院診斷證明書，惟上訴人
    於成大醫院就診期間，並未接受眼部手術治療，該診斷證明
    書卻記載「術後」之情形，且該診斷證明書僅可證明上訴人
    左眼視力小於萬國視力0.02以下，無法證明其結果係意外所
    致，上訴人未提出意外事故證明，無法證明其結果係因意外
    導致。
  (七)並聲明：1.駁回上訴，2.如受不利益判決，願供擔保請准宣
    告免為假執行。
四、被上訴人國泰公司則以下列陳述資為抗辯：
  (一)上訴人另向南山人壽、富邦產險、蘇黎士產險投保，保險金
    額各為8,000,000元、10,000,000元、8,000,000元之保險，
    連同本件之保險金額達51,000,000元，低保費、高保額，難
    謂無道德危險之虞。
  (二)旅行平安保險屬於保險法所分類之傷害保險，依保險法第13
    5條準用同法第105條之規定，需被保險人親自簽名同意始有
    效力，本件保險契約僅由上訴人之法定代理人之一之丙○○
    簽名，上訴人未親自簽名，難認有同意簽訂保險契約之授權
    ，保險契約依法自始無效
  (三)依財團法人私立高雄醫學附設中和紀念醫院鑑定（下稱高醫
    ）結果，病歷上記載上訴人之左眼球有萎縮情形，可能係青
    光眼、視網膜剝離或眼球破裂傷所致，無從判定其造成原因
    ；又玻璃體出血之時間不易由臨床所見，亦無法排除於旅遊
    前即有出血之可能性；至於竹籤雖有可能造成鈍傷，但需視
    受力點而論，究竟上訴人是否確為竹籤所傷？其受力點為何
    ？均無明確之答覆，難以上訴人鈍傷為意外事故所致。再者
    ，上訴人於91年間視力檢查雙眼裸視均為0.1，矯正後左眼0
    .5、右眼0.9，顯見其左眼視力原即惡化。況有關之診斷證
    明書上，均無上訴人所述竹籤刺傷之記載，則以上訴人罹患
    「馬凡氏症候群」，臨床上表徵為眼睛系統：「早期有深度
    近視，水晶體脫位、眼白發藍、虹膜缺損、視網膜剝離」，
    其左眼視力受損可能係因自身疾病或特殊體質造成。另依高
    醫及成大醫院分別函覆：「玻璃體出血及青光眼除藥物治療
    之外，都可以手術治療，但在本案中未經採行，必須詢問家
    屬及醫師之間的溝通才能得知原因」、「因該患者並非左眼
    已確定萎縮，故仍可能治療，但不一定能回復其視力」，是
    上訴人之左眼視力是否已達「永久」失明之程度，即非無疑
    。
  (四)並聲明：駁回上訴，如受不利之判決，願供擔保免為假執行
    。
五、兩造不爭執之事實：
  (一)上訴人之父丙○○分別以上訴人等3人（含上訴人之父丙○
    ○、母癸○○）為要保人及被保險人，於92年1月30日向被
    上訴人友聯公司投保「友聯個人旅行綜合保險」，投保金額
    10,000,000元，保險期間自92年1月30日中午12時起至92年2
    月5日中午12時為止；於92年1月28日以自己為要保人，上訴
    人等5人（丙○○、上訴人、上訴人之母癸○○、妹丑○○
    、弟卯○○）為被保險人，向被上訴人國寶公司投保「個人
    旅行平安保險」，保險金額5,000,000元，保險期間自92年2
    月1日下午5時起至92年2月5日下午5時為止；再於92年1月28
    日上訴人之父丙○○以上訴人之父丙○○分別以上述5人為
    要保人及被保險人，向被上訴人國泰公司投保「國泰旅行平
    安保險」，保險金額為10,000,000元，保險期間自92年1月
    30日下午5時起至92年2月5日下午5時為止，上訴人另有投保
    「學生團體保險」，保險金額為1,000,000元，保險期間自9
    2年2月1日起至92年7月31日為止。兩造約定上訴人如因於契
    約有效期間，因遭遇意外傷害事故，致達一目視力永久完全
    喪失，屬於第四級殘廢，被上訴人均應依保險金額之百分之
    三十五，給付上訴人保險金。
  (二)本件相關約定：
    1.友聯公司：
      (1)保險金請求權：第2條第1項、第6條第1項。
      (2)檢具文件：第16條。
      (3)遲延利息：第13條第2項。
      (4)除外責任：第9條第2款。
      (5)如上訴人所提診斷書等可證明左眼視力永久在萬國式視
        力表0.02以下，無除外責任而可請求保險金，其殘廢等
        級第4級第15項，給付比例35%，給付保險金金額3,500,
        000元、收齊文件日92年7月31日，遲延利息起算日92年
        8月15日。
    2.國寶公司：
      (1)保險金請求權：第2條第1項、第6條第1項。
      (2)檢具文件：第16條。
      (3)遲延利息：第13條2項。
      (4)除外責任：第9條第2款。
      (5)如上訴人所提診斷書等可證明左眼視力永久在萬國式視
        力表0.02以下，無除外責任而可請求保險金，其殘廢等
        級第4級第15項，給付比例35%，給付保險金金額1,750,
        000元，收齊文件日92年8月15日，遲延利息起算日92年
        8月31日。
    3.國泰公司：
      (1)保險金請求權：國泰旅行平安保險第2條第1項，學生團
        體保險第3條第1項。
      (2)檢具文件：國泰旅行平安保險第15條，學生團體保險第
        21條。
      (3)遲延利息：國泰旅行平安保險第12條第2項，學生團體
        保險第19條第2項。
      (4)除外責任：國泰旅行平安保險第8條第2款，學生團體保
        險第17條第4款。
      (5)如上訴人所提診斷書等可證明左眼視力永久在萬國式視
        力表0.02以下，無除外責任而可請求保險金，其殘廢等
        級第4級第15項（旅行平安）、第4級（學生團體），前
        者約定給付比例35%，後者直接約定給付金額350,000元
        ，故給付保險金金額分別為3,500,000元、350,000元，
        收齊文件日93年7月19日，遲延利息起算日93年8月4日
        。
  (三)上訴人同時向南山人壽、富邦保險、蘇黎士保險等公司投保
    旅行平安保險，保險金額各為8,000,000元、10,000,000元
    、8,000,000元。
六、兩造之爭點及論斷：
    上訴人主張被上訴人應依系爭保險契約給付保險金，為被上
    訴人所否認，並以前揭情詞置辯。則本件之爭點在於：
    (一)系爭保險契約（國寶公司、國泰公司部分）是否因被保險
    人甲○○未親自簽名而無效？(二)上訴人是否因確實因於旅遊
    期間發生意外事故？(三)其左眼視力是否永久在萬國式視力表
    0.02以下？茲分述如下：
  (一)系爭保險契約（國寶公司、國泰公司部分）不因被保險人甲
    ○○未親自簽名而無效：
  1.按保險契約，應以保險單或暫保單為之；保險契約，由保險
    人於同意要保人聲請後簽訂，保險法第43條、第44條第1項
    分別定有明文；系爭保險契約（國泰公司學生團體保險除外
    ）係由永春保險經紀人股份有限公司之業務員午○○、國泰
    公司之業務員未○○代理簽訂，有保險費收據、名冊、團保
    通知在卷可參（原審卷(一)第24、35至36、40、62頁），而系
    爭保險契約係甲○○委由其父丙○○代簽，惟甲○○事前已
    有表示同意等情，業經上訴人到庭陳述明確（原審卷(一)第29
    6頁），核與證人丙○○證詞相符（原審卷(二)第126頁），堪
    信丙○○確有為被保險人即上訴人代理訂立系爭保險契約之
    意思表示甚明。
  2.至由第三人訂立之死亡保險契約，未經被保險人書面承認，
    並約定保險金額，其契約無效；第105條之規定，於傷害保
    險準用之，保險法第105條第1項、第135條固分別定有明文
    。上開規定，係為避免道德危險所設，必須要保人與被保險
    人不同一人，始有其適用。惟本件依卷內之保險費收據、名
    冊、團保通知觀之，均載明保險之要保人及被保險人為上訴
    人、上訴人之父丙○○、上訴人之母癸○○、上訴人之妹丑
    ○○、上訴人之弟卯○○5人，受益人為各該法定繼承人（
    要保人並非僅有上訴人之父丙○○一人），足見本件保險契
    約之要保人及被保險人均為相同之人，揆諸首揭說明，自非
    第三人訂立之保險契約，乃被上訴人國寶公司、國泰公司以
    上訴人未於保險契約書面簽名承認，僅上訴人之父丙○○為
    要保人，本件保險契約係由第三人訂立，而援引保險法第10
    5條規定，主張契約應屬無效等語置辯，尚屬誤會，其抗辯
    自不足採信。
  3.系爭保險契約雖非被保險人甲○○親自簽名，而係委由其父
    丙○○代簽書面，惟其事前已表示同意，業如前述。則按代
    理人具有代理權，於代理權限內所為之代簽行為，即不能不
    認為代理之有效形式（最高法院73年度臺上字第3156號判決
    意旨參照），故依民法第103條第1項規定，仍得對於被保險
    人甲○○本人發生效力。系爭保險契約係由被上訴人國寶公
    司、國泰公司方面之業務員代理簽訂，對於被保險人甲○○
    有簽訂保險契約之意思表示自知之甚明，縱丙○○代理被保
    險人甲○○代簽姓名之代理行為，亦難委為不知，揆諸上開
    說明，無礙系爭保險契約已成立生效之事實。被上訴人於保
    險事故發生後方才爭執保險契約效力，要係事後企免給付保
    險金義務之卸責之詞，其抗辯系爭保險契約不生效力等語，
    要不足採。
  (二)上訴人確實因於旅遊期間發生意外事故：
  1.按當事人主張有利於己之事實者，就其事實有舉證之責任，
    民事訴訟法第277條前段定有明文。又民事訴訟如係由原告
    主張權利者，應先由原告負舉證之責，若原告先不能舉證，
    以証實自己主張之事實為真實，則被告就其抗辯事實即令不
    能舉證，或其所舉證據尚有疵累，亦應駁回原告之請求；另
    原告於起訴原因已有相當之證明，而被告於抗辯事實並無確
    實證明方法，僅以空言爭執者，當然認定其抗辯事實之非真
    正，而應為被告不利益之裁判（最高法院17年上字第917號
    判例、18年上字第1679號判例參照）。是在舉證責任分配之
    原則下，主張權利存在之人，應就權利發生之法律要件事實
    負舉證責任，主張權利變化、消滅之法律要件事實，則由否
    認之人負舉證責任。於法律別有規定，或依上開原則定舉證
    責任，明顯產生不公平情形者，始例外由法院依據公平、誠
    信、正義等原則分配舉證責任，此觀民法第277條但書之規
    定自明。由兩造間所訂立約定觀之，上訴人若依保險契約請
    求被上訴人給付保險金，應證明上訴人傷勢係因保險期間遭
    受意外傷害事故，致身體蒙受傷殘廢或死亡，始得謂已盡舉
    證責任。
  2.上訴人主張其於保險有效期間內之92年2月2日下午3時許，
    在臺北烏來風景區○○○○○路時，一面手持熱狗食用，不
    慎滑倒在地，左眼遭熱狗之竹木刺中（非刺入），事發當時
    左眼僅有結膜出現紅紅的情形，故未立即就醫，至92年2月4
    日上午10時許起床時，左眼結膜出現有瘀血之血塊狀，始至
    婦幼醫院求診，隨後轉至成大醫院，再經奇美醫院及高雄長
    庚醫院對上訴人之左眼視力同此診斷等情，業據上訴人到庭
    陳述甚詳（原審卷(一)第291至298頁），核與證人丑○○、丙
    ○○證述之情節大致相符（原審卷(一)第298至302頁，卷(二)第
    123至128頁），且有雲仙樂園入場券、事故現場照片、住宿
    名片為證（原審卷(一)第197、219至222、218頁）。參以上訴
    人受傷後就診情形，其於92年2月4日在婦幼醫院主訴左眼挫
    傷達2日之久，經診斷結果為「左眼挫傷併玻璃體出血及結
    膜下出血」，疑似左眼球破裂，而轉至成大醫院就診，主訴
    左眼被竹籤弄傷，該院認其有「（疑有）左眼眼球破裂、合
    併外傷性白內障及玻璃球出血」等症狀，再經奇美醫院及高
    雄長庚醫院診斷為「左眼玻璃體出血」，並有診斷證明書、
    婦幼醫院病歷摘要及病歷、成大醫院函及所附病歷在卷可稽
    （原審卷(一)第41至44、229至231、237至261頁）；且經原審
    詢問高醫之結果，該院表示眼球受傷之情形，若是鈍傷（挫
    傷、瘀傷），可能沒有明顯不舒服之症狀，但受傷之原因依
    受力點而論，竹籤傷亦有可能，此有高醫函在卷可佐（原審
    卷(二)第99至100頁）；上開醫療紀錄及意見，並與前開上訴
    人及證人所述，互核一致，自堪信上訴人主張其於前開時地
    因意外跌倒致左眼受傷乙節為真實。被上訴人否認意外事故
    之發生，復未能提出堅實之反證以實其說，其抗辯尚難遽信
    。
  (三)上訴人左眼視力尚非已達永久在萬國式視力表0.02以下之程
    度：
  1.按兩造所訂保險契約關於失明之定義，係依據萬國式視力表
    ，兩眼個別矯正視力測定，其視力「永久」在萬國式視力表
    0.02以下，並且除眼球摘出等明顯無法恢復原狀之情況外，
    以自傷害之日起經過六個月的治療為判定原則。上訴人於事
    故發生前，在校實施視力檢查時，其左眼矯正視力尚有0.5
    ，此有台南市立復興國民中學函附卷為憑（原審卷(一)第285
    至286頁）。於本件事故發生後，其左眼視力狀況，依前述
    成大醫院、高雄長庚醫院、奇美醫院診斷證明書上醫師囑言
    欄之記載，上訴人於92年8月9日、92年11月22日、92年12月
    31日就診時，其左眼視力小於萬國式視力表0.02以下，惟所
    能證明者，乃上訴人於上述就診時之左眼視力情形，至是否
    達永久在萬國式視力表0.02以下，則待進一步之證明。
  2.經原審向成大醫院函查結果，認上訴人目前視力在萬國式視
    力表0.02以下，但無法確定日後有無回復視力之可能，因無
    確定其左眼已經萎縮，仍有可能治療，要治療看看是否有機
    會改善視力，必須接受手術治療，有成大醫院函在卷可參（
    原審卷(二)第160至161、238至239頁）。且玻璃體出血及青光
    眼除了藥物治療之外，都可以手術治療，有高醫函可佐（原
    審卷(二)第100頁）。再者，上訴人於92年2月4日至成大醫院
    就診時，其左眼結膜下出血，懷疑有眼球破裂情形，醫師申
    ○○建議接受眼球剖開手術，但上訴人家屬有遲疑，故當日
    未接受手術治療，之後回診，經會診兒科及疼痛科醫師評估
    ，醫師仍建議施行眼部手術，然上訴人並未接受，92年10月
    23日以後，即未持續至該院就診，有成大醫院病歷在卷為證
    （原審卷(一)第237至261頁）。由上可知，上訴人案發時之左
    眼視力雖在萬國式視力表0.02以下，惟因尚有手術治療之方
    式，可能改善視力，上訴人卻未採行，自難認其左眼視力已
    達視力永久在萬國式視力表0.02以下之失明標準。上訴人於
    本院雖表示願親自至鑑定機關再做檢查，以確定左眼已萎縮
    ，已達難以回復之情。然上訴人受傷迄今已逾三年，事過境
    遷，縱使今之檢查結果確定左眼已萎縮，已達難以回復之情
    ，是否即表示事發當時左眼已萎縮且達難以回復之程度，亦
    已無從查考，本院認已無再鑑定之必要。
  3.上訴人固主張：因其罹患有「馬凡氏症候群」，據當時治療
    之醫師告知，進行眼部手術治癒可能性甚微，且須進行全身
    麻醉手術治療，有可能導致死亡之結果，其死亡率達千分之
    一，比一般人死亡率高出一百倍，始未接受眼部手術，嗣再
    接受其他必要之治療無效果後，左眼始不幸失明等語。惟依
    上述成大病歷之記載，醫師已建議上訴人接受眼部手術，並
    因需全身麻醉手術，故會診小兒科，檢查後發現其胸腔有變
    形，脊椎側彎，心臟超音波心跳正常，經診斷為馬凡氏症候
    群（Marfan Syn），上訴人又自訴有氣喘情形，經麻醉科（
    疼痛科）巳○○醫師評估麻醉風險，為第一級之麻醉風險（
    風險最低之等級），併發症發生風險為千分之一，手術可被
    安排與一般病人相同（原審卷(一)第253至255頁），並無上訴
    人所稱其手術麻醉風險高於常人一百倍之情形。而其所謂千
    分之一之風險，係指併發症（Morbidity）發生之機率，其
    發生意外（以上訴人而言為氣喘發作或心臟負荷問題）之風
    險較一般狀況略高，其風險雖稍高但難謂危險程度即高；Mo
    rbidity與Mortality之定義不同，前者為致死率，為死亡定
    義簡單嚴重，後者為罹病率，由輕微至重度，術後不正常變
    化亦包含在內；上訴人因罹患氣喘及馬凡氏症候群，術前改
    善空間不大，若能接受較高風險事實之可能，即可依常規安
    排手術，此有高雄長庚醫院函檢送之巳○○醫師專業意見附
    卷可稽（原審卷(二)第315至316頁）。顯見上訴人之左眼確有
    接受手術治療之必要，且為唯一之可能改善方法，在無法證
    明接受手術所面臨併發症風險較失明難以承受之情況下（縱
    使罹患馬凡氏症候群之病患，日後視力不免嚴重受損），上
    訴人拒絕接受可能之治療方式，導致左眼暫時在萬國式視力
    表0.02以下之結果，據以向被上訴人請求給付保險金，難認
    有理。上訴人主張由事故甫發生之婦幼醫院及隨後急診之成
    大醫院病歷記載，眼球內均已有氣泡侵入，已屬眼球破裂之
    情形，且成大醫院亦有斷層掃描CT片可證此事實，而只要眼
    球已破裂，有氣泡進入，眼球即開始萎縮而無法療之可能，
    故上訴人只要證明意外發生時之受傷情形若屬眼球破裂，則
    已難以治療，即無原審所謂不積極治療之情。由於原審送高
    醫鑑定時，未附上成大醫院原始CT片，上訴人認為高醫之鑑
    定結果並不確實，要求將成大醫院原始CT片再送鑑定，以確
    認上訴人意外發生時之傷勢究竟是否已達難以治療。然者，
    證人即急診時為上訴人處理之醫師酉○○於本院証述：急診
    時是由我處理，當時眼壓偏低，且有合併有玻璃體出血及結
    膜下出血，懷疑眼球破裂，並安排電腦斷層，當時顯示眼球
    變形，及玻璃體內有氣泡，懷疑是否有破掉，我有建議小孩
    作探查手術，家屬說還要考慮，所以我有請他寫一張告知同
    意書請他簽名，附在病歷上。如果沒有手術無法確定眼球有
    破裂，放射科醫師事後也有作報告，報告內容說，左眼喪失
    正常原球狀，有一顆氣泡在玻璃體內，玻璃體內有一些高密
    度物質，懷疑是部分水晶體，最後報告總結是左眼眼球受傷
    ，合併玻璃體出血，眼球形狀有部分坍塌、、、、、正常眼
    睛裏面不應該有氣泡，但是因為沒有做探查手術，無法百分
    之百確定等語。申言之，在做探查手術之前，既然無法百分
    之百確定上訴人之眼球已破裂，上訴人於本院請求將成大醫
    院原始CT片再送鑑定，以確認上訴人意外發生時之傷勢究竟
    是否已達難以治療之程度亦已無必要。
七、綜上所述，上訴人主張其於旅遊期間發生意外事故，固屬有
    理，惟其另行主張左眼因此已達視力永久在萬國氏視力表0.
    02以下之失明程度，因尚有接受眼部手術改善視力之可能，
    該手術之風險又非過高必然危及生命，且事發後上訴人復未
    積極接受治療，自不能認其視力已經永久失明而無回復之可
    能，是其請求被上訴人給付失明之殘廢保險金，尚屬無據。
    從而，上訴人依保險契約法律關係，請求被上訴人友聯公司
    給付上訴人3,500,000元，及自92年8月15日起至清償日止，
    按年息百分之10計算之利息；被上訴人國寶公司給付上訴人
    新台幣1,750,000元，及自92年8月31日起至清償日止，按年
    息百分之10計算之利息；被上訴人國泰公司給付上訴人3,85
    0,000元及自93年8月4日起至清償日止，按年息百分之10計
    算之利息，為無理由，不應准許。其假執行之聲請亦失所依
    據，應併予駁回。原審為上訴人敗訴之判決，及駁回其假執
    行之聲請，並無不合。上訴意旨指摘原判決不當，求予廢棄
    改判，為無理由，應予駁回。
八、本案事證已臻明確，兩造其餘主張陳述，均毋庸再一一敘述
    ，附此敘明。
九、據上論結，本件上訴為無理由，依民事訴訟法第449條第1項
    、第78條，判決如主文。
中    華    民    國    95    年      5    月    2    日
                  民事第四庭    審判長法  官  王惠一
                                      法  官  王浦傑
                                      法  官  蘇重信
上為正本係照原本作成。
如對本判決上訴，須於判決送達後20日內向本院提出上訴狀，未
表明上訴理由者，應於上訴後20日內，向本院提出理由書（須附
繕本）。
中    華    民    國    95    年      5    月    2    日
                                      書記官  黃文生
                                                  Ｊ


司法院資訊處製作；財團法人民間司法改革基金會備份。
